臺灣高等法院臺南分院民事判決
110年度金簡易字第11號
原      告  黃一修  
訴訟代理人  黃甲乙  
被      告  陳志遠  
            陳原啟  
上列當事人間請求損害賠償事件，原告提起刑事附帶民事訴訟，
經本院刑事庭裁定（110年度附民字第148號）移送前來，本院於
民國111年1月26日言詞辯論終結，判決如下：
    主    文
被告應連帶給付原告新臺幣89,890元，及自民國110年8月27日起
至清償日止，按週年利率百分之五計算之利息。
訴訟費用由被告連帶負擔。
    事實及理由
壹、程序方面：
　　本件被告丙○○經合法通知，無正當理由，未於言詞辯論期日
    到場，核無民事訴訟法第386條各款所列情形，爰依原告之
    聲請，由其一造辯論而為判決。
貳、實體方面：　　
一、原告起訴主張：被告乙○○可預見提供銀行帳戶供他人使用，
    可能供詐欺者掩飾或隱匿渠等犯罪所得財物，竟因缺錢花用
    ，不違背其本意，基於提供銀行帳戶予不明之人幫助他人掩
    飾犯罪所得財物之幫助詐欺及洗錢之故意，於民國109年8月
    5或6日某時，在臺南市○區○○○路0段000號○○超商○○門市（下
    稱○○門市），將訴外人即其友人李承致中華郵政股份有限公
    司臺南○○郵局帳號00000000000000號帳戶（下稱系爭帳戶）
    之提款卡，以新臺幣（下同）20,000元交付出售予真實姓名
    年籍不詳之自稱「林怡萱」之人作為犯罪工具。嗣由「林怡
    萱」所屬之詐欺集團成員，於109年8月10日18時許，撥打電
    話予原告佯稱：之前在OURSCOOL購書，誤植為代理商，會被
    扣款15,000元，需依指示操作ATM取消云云，致原告陷於錯
    誤而依指示操作，於如附表所示時間分別轉帳（存款）29,9
    20元、29,985元、29,985元至系爭帳戶，而受有合計89,890
    元之損害。被告乙○○為上開侵權行為時，尚未成年，被告丙
    ○○為其法定代理人，應與乙○○連帶負損害賠償責任。爰依民
    法第184條第1項前段、第187條之侵權行為法律關係，請求
    被告連帶賠償89,890元等情。並聲明：被告應連帶給付原告
    89,890元，及自起訴狀繕本送達翌日起至清償日止，按週年
    利率百分之5計算之利息。
二、被告則以：乙○○係遭詐騙集團詐騙之被害人，並非加害人，
    不負侵權行為損害賠償責任。縱認乙○○應負賠償責任，惟其
    行為時已滿18歲，丙○○就乙○○之侵權行為不負連帶賠償責任
    等語，資為抗辯。並聲明：原告之訴駁回。
三、兩造不爭執事項：　　
  ㈠本院110年度金上訴字第826號刑事判決認定：乙○○明知金融
    機構核發之提款卡係憑密碼驗證，此外別無確認使用者身分
    之方式，是如將提款卡及密碼同時交付不認識之人，等同容
    任取得該提款卡及密碼之人任意使用該金融帳戶作為金錢流
    通之工具，而當今社會詐欺集團猖獗，當可預見如無正當理
    由徵求他人金融帳戶提款卡者，可能被使用於詐欺他人財物
    之匯款工具，再以該帳戶之提款卡提領詐得財物，於此情況
    下，因帳戶名義人與實際提領人分離，而得以遮斷資金去向
    ，躲避偵查機關之追查，仍基於縱有人以其提供之帳戶實施
    詐欺取財犯罪及隱匿詐欺犯罪所得之去向、所在而洗錢，亦
    不違背其本意之幫助不確定故意，於109年8月5日前某時，
    於網路上瀏覽廣告內容稱以2萬元收購提款卡等訊息，隨即
    與LINE代號「證件貸-林怡萱」之真實身分不詳人士以LINE
    聯繫後，起意以提供他人金融帳戶提款卡方式賺取不法利益
    ，乃向其不知情之友人李承致稱有賺錢管道，要求李承致提
    供金融機構提款卡及密碼，並將因此賺得之酬勞抵償先前積
    欠李承致之7千元債務，李承致不疑有他，而於109年8月5日
    至6日間，與乙○○前往○○門市，將李承致所申設之系爭帳戶
    提款卡寄送與「林怡萱」所屬詐騙集團成員收受，乙○○並於
    數日後，透過通訊軟體MESSENGER取得李承致所傳送之提款
    卡密碼，隨即轉知「林怡萱」，「林怡萱」所屬詐騙集團成
    員取得系爭帳戶提款卡及密碼後，隨即於附表所示時間，以
    附表所示方式，對原告實施詐騙，致其陷於錯誤後，匯款進
    入系爭帳戶，隨即由「林怡萱」所屬詐騙集團成員，以系爭
    帳戶提款卡提領詐騙所得，致使該詐騙所得去向及所在不明
    ，以此方式幫助詐欺並掩飾或隱匿該犯罪所得。因而判決：
    「乙○○幫助犯洗錢罪，處有期徒刑肆月，併科罰金新臺幣伍
    仟元，罰金如易服勞役，以新臺幣壹仟元折算壹日」（下稱
    另案）。乙○○就上開刑事判決，已經提起上訴。
  ㈡乙○○係於00年00月00日出生，其父母為丙○○（原姓名陳原銘
    ）、甲○○，丙○○、甲○○於93年3月11日離婚，約定乙○○由父
    丙○○監護。
四、本院之判斷：
  ㈠按滿20歲為成年；滿7歲以上之未成年人，有限制行為能力；
    因故意或過失，不法侵害他人之權利者，負損害賠償責任；
    造意人及幫助人，視為共同行為人；無行為能力人或限制行
    為能力人，不法侵害他人之權利者，以行為時有識別能力為
    限，與其法定代理人連帶負損害賠償責任；前項情形，法定
    代理人如其監督並未疏懈，或縱加以相當之監督，而仍不免
    發生損害者，不負賠償責任；民法第12條、第13條第2項、
    第184條第1項前段、第185條第2項、第187條第1項前段、第
    2項分別定有明文。
　㈡原告主張如兩造不爭執事項㈠所載之事實，已據其於另案提出
    台新銀行自動櫃員機交易明細為證（見另案警卷第89頁），
    且有中華郵政股份有限公司109年8月27日儲字第1090218332
    號函及李承致開戶資料暨歷史交易明細、另案刑事判決可稽
    （見另案警卷第13至15頁、本院卷第17至35頁），要屬可信
    。被告雖辯稱：乙○○係受詐騙集團詐騙之被害人，並非加害
    人云云；惟查：
  ⒈衡諸金融帳戶因申請時需提出個人身分證明文件，而與申請
    人間有一定之代表性或連結關係，是一般情況多僅供自己使
    用，縱有供他人使用之情形，其與實際使用人間當有一定之
    親誼或信賴關係。又持有金融帳戶提款卡之人，得以不用經
    過身分認證，亦無需面對面查核，只要取得密碼，即可隨時
    隨地提領帳戶內之金錢，資金流通之功能便利且強大，而一
    般人將以自己名義申請之金融帳戶，僅供自己或具有一定信
    賴關係之人使用，即在於金融帳戶屬「具名」性質之資金流
    通工具，透過金融機構對於資金往來之電子化紀錄，得以事
    後追查金融帳戶內資金之來源及去向。是金融帳戶之申請名
    義人縱有借他人使用之情形，惟因其清楚掌握實際使用人之
    身分及聯絡方式，若於日後發生糾紛或法律爭議時，可立即
    提供實際使用人之資料以供查核，避免代替實際使用人成為
    加害人或司法機關追究之對象，致蒙受不利益。
　⒉再者，國內詐欺事件頻傳，詐騙集團之所以如此猖狂且肆無
    忌憚之最主要原因，即在於其等收購第三人之帳戶作為資金
    流通之工具，核心成員則隱身其後，於詐騙取得金錢後，隨
    即提領一空，而偵查機關往往因帳戶所有人不願吐實，或無
    法提供具體之資料，致遭截斷金流流向，難以追查，且此等
    犯罪手法為稍有智識能力或社會經驗之人所普遍知悉，是一
    般人為避免被不明人士利用，多會妥善保管帳戶提款卡及密
    碼，絕不會輕易交給非熟識之人，更不可能隨意洩漏密碼。
    因此，對於交付帳戶提款卡及密碼或具敏感性之個人資料予
    非熟識之人，如無正當理由，當足認定其對於可能因此助長
    詐騙集團之詐欺侵權行為，有相當之預見，且對於此等行為
    之結果，主觀上係出於容任其發生之態度，而具有不確定之
    故意。是依一般人之社會通念，若見他人不以自己名義申請
    帳戶，反而收購或借用別人之金融帳戶以供使用，並要求提
    供提款卡及告知密碼，則提供金融帳戶者主觀上如認識該帳
    戶可能作為對方收受、提領特定不法所得使用，對方提領後
    會產生遮斷金流以逃避追究，仍基於幫助之意思，而提供該
    帳戶之提款卡及密碼，以利詐騙集團實行侵權行為，自已提
    供助力，而為侵權行為之幫助人。
  ⒊根據被告乙○○於另案陳述：「林怡萱」叫我寄提款卡給她，
    但我不記得是寄到哪一個門市。這個女生是一般網頁上看到
    的，我只有透過LINE跟她聯繫，對方的真實姓名及電話號碼
    我都不知道等語（見另案警卷第67頁、一審卷第241頁），
    足認被告乙○○將系爭帳戶提款卡及密碼交付「林怡萱」，僅
    係因瀏覽網路廣告而與「林怡萱」取得聯繫，除LINE帳號以
    外，其對於「林怡萱」之真實身分毫無所悉，即恣意將友人
    李承致之提款卡及密碼交出，而此舉可能淪為詐騙、洗錢工
    具，並無不可預見之理。又依照被告乙○○於另案所陳：2萬
    元會放在銀行卡裡，就是交付的那張提款卡裡面。「林怡萱
    」說會把2萬元酬勞匯到系爭帳戶並將提款卡給我們等語（
    見另案警卷第68頁、一審卷第331頁），並於轉知「林怡萱
    」系爭帳戶密碼時，曾向其友人李承致表示：密碼你傳給我
    ，我再傳給人家，讓人家趕快用一用，我傳給她之後，你再
    刪掉訊息等語（見另案警卷第31頁），可見被告乙○○對於其
    將系爭帳戶提款卡及密碼交付不熟識之「林怡萱」，可能被
    詐騙集團取得使用或涉及其他不法，確已有所預見，並容任
    其結果之發生，始會要求不知情之李承致將訊息予以刪除，
    避免不法行為被發現至明。
　⒋由是觀之，被告乙○○雖未直接對原告實施如附表所示之詐騙
    行為，然其對於「林怡萱」所屬詐騙集團之不法侵權行為，
    確已基於不確定之故意，將系爭帳戶提款卡及密碼交付「林
    怡萱」，提供助力，以利該詐騙集團實行詐欺行為，而為該
    不法侵權行為之幫助人，要可認定。被告辯稱：乙○○亦為受
    詐騙集團詐騙之被害人，並非加害人云云，要難採信。
　㈢被告丙○○雖另辯稱：縱認乙○○應負賠償責任，惟其行為時已
    滿18歲，丙○○就乙○○之侵權行為不負連帶賠償責任云云。惟
    查，依現行民法第12條規定，滿20歲之人為成年人；至於11
    0年1月13日修正公布之同法第12條（下稱新法）規定：「滿
    18歲為成年。」，係自112年1月1日開始施行。而被告乙○○
    係於109年8月10日為上述侵權行為，應適用現行民法第12條
    之規定，以判斷其是否為成年人，而非適用新法之規定。又
    法定代理人對限制行為能力人之侵權行為，以負責為原則，
    免責為例外，故民法第187條第2項所定免責要件，應由法定
    代理人負舉證之責。衡諸被告乙○○係於00年00月00日出生（
    見兩造不爭執事項㈡），其為上述侵權行為時，係未滿20歲
    之限制行為能力人，被告丙○○為其法定代理人，對其有保護
    及教養之權利義務（民法第1084條第2項參照），應教導其
    正確之行為規範，端正其行為舉止，以利其身心健全成長，
    且被告丙○○亦未提出任何證據足證其有民法第187條第2項可
    以免責之事由，足認被告丙○○並未善盡法定代理人監督之責
    ，致其子乙○○為上述侵權行為。是依民法第187條第1項前段
    之規定，應與乙○○連帶負損害賠償責任。被告丙○○前揭所辯
    ，為不足採。
  ㈣從而，被告乙○○基於不確定之故意，將其友人李承致之系爭
    帳戶提款卡及密碼提供予「林怡萱」所屬詐騙集團使用之行
    為，已對該詐欺集團成員提供助力，使渠等得利用其提供之
    系爭帳戶作為不法侵權行為之工具，遂行詐欺取財及洗錢之
    行為，被告乙○○應視為共同行為人，而被告丙○○於乙○○為上
    述侵權行為時，為其法定代理人，則原告依據侵權行為法律
    關係，請求被告就其被詐騙所受89,890元之損害，連帶負損
    害賠償責任，要屬有據。
五、綜上所述，原告依民法第184條第1項前段、第187條第1項前
    段之規定，請求被告應連帶給付原告89,890元，及自起訴狀
    繕本送達翌日即110年8月27日（見附民卷第19至25頁送達證
    書）起至清償日止，按週年利率百分之5計算之利息，為有
    理由，應予准許。
六、本件事證已臻明確，兩造其餘攻擊防禦方法及證據資料，核
    與本件判決結果不生影響，爰不一一論述，附此敘明。
七、據上論結，原告之訴為有理由，依民事訴訟法第463條、第3
    85條第1項前段、第85條第2項，判決如主文。
中　　華　　民　　國　　111 　年　　2 　　月　　23　　日
                  民事第五庭    審判長法  官  藍雅清

                                      法  官  顏淑惠

                                      法  官  張季芬
上為正本係照原本作成。
不得上訴。
中　　華　　民　　國　　111 　年　　2 　　月　　23　　日

                                      書記官  郭馥萱
　　　　　　　　　　　　　　　　　　　
附表：
原  告 受詐騙過程 丁○○ 109年8月10日18時許，丁○○接獲詐騙電話佯稱：先前在OURSCOOL購書，誤植為代理商，會被扣款15,000元，需依指示操作ATM取消等語，致丁○○陷於錯誤而依指示操作，於同日19時50分許、20時18分許、23分許，分別轉帳（存款）29,920元、29,985元、29,985元至系爭帳戶，隨即由詐騙集團成員以系爭帳戶提款卡及密碼，於同日20時24分、26分、30分、31分、32分，分次提領完畢而隱藏其去向及所在。